【裁判字號】    95,重家上,6
【裁判日期】    951212
【裁判案由】    確認繼承權存在
【裁判全文】
臺灣高等法院民事判決                 95年度重家上字第6號
上  訴  人  桃園縣桃園地政事務所
法定代理人  高清標
訴訟代理人  江松鶴律師
被 上 訴人  乙○
                        號
            甲○○
共      同
訴訟代理人  陳欣佑律師
複 代 理人  洪士淵律師
上列當事人間確認繼承權存在事件，上訴人對於中華民國95年 3
月6日臺灣桃園地方法院94年度重家訴字第4號第一審判決提起上
訴，本院於95年11月28日言詞辯論終結，判決如下：
    主  文
原判決廢棄。
被上訴人在第一審之訴駁回。
第一、二審訴訟費用由被上訴人負擔。
    事實及理由
一、被上訴人主張：被繼承人陳坤之配偶為陳蔡粉，其養女陳銀
    之贅夫陳龍達於婚後收養養女陳菊，依日據時期臺灣習慣，
    其收養效力應及於配偶陳銀，而陳菊為被上訴人乙○之養母
    、被上訴人甲○○之生母。又陳銀於民國24年7 月24日死亡
    ，陳菊於47年8月10日死亡，陳坤於49年2月15日死亡，遺有
    坐落桃園縣龜山鄉○○○段陳厝坑小段230、230－1、231、
    236、237、241、461地號等 7筆土地（下稱系爭土地），應
    由被上訴人代位繼承與陳蔡粉共同繼承陳坤之遺產，嗣陳蔡
    粉復於50年6 月20日死亡，應由被上訴人共同代位繼承陳蔡
    粉之遺產，是前開陳坤遺留7 筆土地應由被上訴人共同繼承
    。惟被上訴人就前開土地分別於79年3月10日、同年4月25日
    向上訴人申請繼承分割登記，均遭上訴人以被上訴人欠缺繼
    承權為由，予以駁回，被上訴人就該駁回處分提起訴願、再
    訴願及行政訴訟後，亦遭行政法院判決駁回。被上訴人對於
    被繼承人陳坤遺產繼承權存否之法律關係，有即受確認判決
    之法律上利益，爰求為確認被上訴人對被繼承人陳坤、陳蔡
    粉之遺產繼承權存在之判決（原審為上訴人敗訴之判決。上
    訴人聲明不服）。並答辯聲明：上訴駁回。
二、上訴人則以：上訴人並非本件確認繼承權存在事件之當事人
    或利害關係人，被上訴人以上訴人為被告，訴請確認其繼承
    權存在，當事人不適格。又民事訴訟法第182條之1第1 項係
    就普通法院及行政法院就其審判之權限有爭議時之處理方式
    ，本件確認繼承權存在事件，係屬民事訴訟，無審判權見解
    歧異之情形，自無民事訴訟法第182條之1第1 項規定之適用
    。又日據時期有配偶者收養子女，固得不與其配偶共同為之
    ，其收養之效力仍及於配偶，惟依當時習慣，女子在原則上
    本無繼承財產之權，且招婿之子女，如非以過繼與招家為目
    的，原則上歸屬招婿，繼承父系親，並繼承父之財產。本件
    被上訴人係已故陳菊之女及養女，而已故之陳菊為陳龍達之
    養女，陳龍達雖入贅於被繼承人陳坤之養女陳銀為配偶，但
    並未與陳銀共同收養陳菊，則依前揭說明，陳菊既僅係陳龍
    達單方收養，並未經已故之陳銀合意收養，且在戶籍上亦無
    從認定係以過繼為目的之收養，顯見彼此間即無擬制之親屬
    關係存在，自不生繼承問題，被上訴人顯亦無代位繼承被繼
    承人遺產之權利存在等語，資為抗辯。並上訴聲明：(一)原判
    決廢棄。(二)被上訴人在第一審之訴駁回。
三、經查，本件被繼承人陳坤（男，民國前37年11月6 日生，49
    年2月15日死亡），其配偶為陳蔡粉（民國前32年7月30日生
    ，50年6 月20日死亡），養女為陳銀（民國前13年2月1日生
    ，民國24年7 月24日死亡），而陳銀之贅夫陳龍達（民國前
    13年2月1日生，民國24年7 月24日死亡）於婚後收養養女陳
    菊（民國14年12月2日生，民國47年8月10日死亡），而陳菊
    為被上訴人乙○之養母、被上訴人甲○○之生母。又陳坤死
    亡時遺有坐落桃園縣龜山鄉○○○段陳厝坑小段230、230之
    1、231、236、237、241、461地號等 7筆系爭土地，被上訴
    人分別於79年3月10日、同年4月25日就系爭土地向上訴人申
    請代位繼承分割登記，上訴人以被上訴人欠缺繼承權，應於
    15日內補具繼承權之證明文件，惟被上訴人逾期未補正為由
    ，予以駁回等事實，為兩造所不爭執，並有戶籍謄本、土地
    登記謄本、行政法院80年度判字第148 號判決、桃園縣龜山
    鄉戶政事務所94年9月13日0940004772 號函附戶籍謄本在卷
    可按（見原審卷9、11－51、53－59、128－140 頁），堪信
    此部分為真實。
四、按所謂當事人適格，係指當事人就特定訴訟標的有實施訴訟
    之權能而言。此權能之有無，應依當事人與特定訴訟標的之
    關係定之。必須當事人對於為訴訟標的之法律關係有處分之
    權能，始足當之。否則，其當事人之適格，即難謂無欠缺。
    確認之訴，若係就為訴訟標的之私法上權利或法律關係之成
    立或存在與否不明確而有爭執，認為有請求確認判決之必要
    ，亦所謂有即受確認判決之法律上利益時，即得提起，並以
    其利害關係相對立而有爭執該私法上權利或法律關係之人為
    被告，倘於私法上之權利或法律關係並無利害關係相對立之
    爭執，則為法所不許。又積極確認之訴，須主張權利之存在
    者對於否認其主張者提起，當事人始為適格。經查，本件被
    上訴人以其係陳坤及陳蔡粉之繼承人，對於陳坤及陳蔡粉之
    遺產有繼承權存在，乃於79年3月10日、同年4月25日就陳坤
    所遺留之系爭 7筆土地，向上訴人申請代位繼承分割登記，
    經上訴人以「被上訴人所提之原申請文件所載繼承人無繼承
    權」，通知被上訴人於15日內補具繼承權之證明文件，逾期
    未補正，予以駁回，有行政法院80年度判字第 148號卷可憑
    （見原審卷53－59頁），是上訴人係因被上訴人逾期未提出
    繼承權之證明文件，而駁回其辦理分割繼承登記之申請，並
    非否認其繼承權存在，亦非對被上訴人就被繼承人陳坤、陳
    蔡粉之遺產有無繼承權存在予以爭執，且非利害關係相對立
    之人，揆之首揭說明，被上訴人以上訴人為被告，訴請確認
    繼承權存在，自屬當事人不適格，應予駁回。
五、綜上所述，被上訴人訴請確認就被上訴人陳坤、陳蔡粉之遺
    產繼承權存在，為無理由，不應准許。原審為被上訴人勝訴
    之判決，自有未洽。上訴意旨指摘原判決不當，求予廢棄改
    判，為有理由。自應由本院予以廢棄改判，如主文第二項所
    示。
六、本件事證已臻明確，兩造其餘攻擊、防禦方法，經審酌後，
    認與判決結果無涉，爰無一一論述之必要，併此敘明。
七、據上論結，本件上訴為有理由，依民事訴訟法第450 條、第
    78條，判決如主文。
中    華    民    國    95    年    12    月    12     日
                    民事第五庭
                        審判長法  官  林丁寶
                              法  官  陳博享
                              法  官  蔡芳齡
正本係照原本作成。
如不服本判決，應於收受送達後20日內向本院提出上訴書狀，其
未表明上訴理由者，應於提出上訴後20日內向本院補提理由書狀
（均須按他造當事人之人數附繕本）上訴時應提出委任律師或具
有律師資格之人之委任狀；委任有律師資格者，另應附具律師資
格證書及釋明委任人與受任人有民事訴訟法第466 條之一第一項
但書或第二項（詳附註）所定關係之釋明文書影本。
中    華    民    國    95    年    12    月    19    日
                              書記官  蔡錦輝
附註：
民事訴訟法第四百六十六條之一（第一項、第二項）：
對於第二審判決上訴，上訴人應委任律師為訴訟代理人。但上訴
人或其他法定代理人具有律師資格者，不在此限。
上訴人之配偶、三親等內之血親、二親等內之姻親，或上訴人為
法人、中央或地方機關時，其所屬專任人員具有律師資格並經法
院認為適當者，亦得為第三審訴訟代理人。


司法院資訊處製作；財團法人民間司法改革基金會備份。
